最高法院民事判決　　　　　　　　九十六年度台再字第四六號
再 審原 告　台中商業銀行股份有限公司
法定代理人　乙○○
訴訟代理人　蘇顯騰律師
再 審被 告　富邦產物保險股份有限公司
法定代理人　甲○○
上列當事人間請求給付保險金事件，再審原告對於中華民國九十
六年五月三十一日本院判決（九十六年度台上字第一二二八號）
，提起再審之訴，本院判決如下：
    主  文
再審之訴駁回。
再審訴訟費用由再審原告負擔。
    理  由
本件再審原告以本院九十六年度台上字第一二二八號確定判決（
下稱原確定判決）有民事訴訟法第四百九十六條第一項第一、五
款所定之適用法規顯有錯誤及未經合法代理等情形，對之提起再
審之訴，係以：再審被告原以其總經理石燦明為法定代理人，民
國九十四年一月七日其總經理已變更為甲○○，然前訴訟程序之
第二審即台灣高等法院（九十五年度保險上更(一)字第九號）於九
十五年十一月二十一日辯論終結前，甲○○並未聲明承受訴訟，
及以其名義出具委任狀予李勝雄律師為訴訟代理人，顯與民事訴
訟法第七十三條、第一百七十條之規定有違，原確定判決未為糾
正仍予維持該第二審判決，自有民事訴訟法第四百九十六條第一
項第一、五款之再審原因。又兩造所訂銀行業綜合保險契約（下
稱系爭保險契約）除約明承保範圍為員工之不忠實行為外，其附
加批單第二項已載明：所稱員工不忠實行為包括利用其他員工之
錯誤、過失、疏忽而得逞所致之損失。前訴訟程序第二審判決卻
謂：再審原告主張之違法放貸、違法投資、買盤違約交割，均非
再審原告之員工中飽私囊，圖謀自己之不當利得，與員工不忠實
行為無關。其解釋當事人之意思表示而適用民法第九十八條已屬
顯有錯誤。且違約交割，純為員工貪圖業績獎金，明知違法之開
戶或下單未予拒絕所致，該判決竟謂：買盤違約交割之損失係因
不交割所造成，縱員工為圖高額之業績獎金，該獎金既為再審原
告規定員工合法之所得，要為其經營管理制度所發生之缺失云云
，亦見其適用民法第九十八條之規定顯有錯誤。再依系爭保險契
約之「不保項目」固經約定：被保險人之董（理、監）事，不論
其是否兼任員工，其犯罪行為直接或間接所致之損失，不在承保
範圍之列。惟員工不忠實行為與董事犯罪行為，可能同時或先後
發生損害，而知慶投資公司等三家公司違法放貸，實係員工先匯
出貸款，再由董事進行審議。前開第二審判決就員工不忠實行為
所致之損失發生在先，董事犯罪行為發生在後之情形，非但未予
論斷，且在先之員工不忠實行為既已發生損害，在後之董事犯罪
行為，何能就「同一損害」，再發生直接或間接損害？益見該判
決適用民法第九十八條顯有錯誤。乃原確定判決均予維持，駁回
再審原告之上訴，即有民事訴訟法第四百九十六條第一項第一款
之再審之原因等語，為其論據。
按當事人依民事訴訟法第四百九十六條第一項第五款之規定提起
再審之訴，僅限於代理權欠缺之一造當事人始得為之。他造當事
人不得據為再審原因（參見本院六十八年台再字第一四五號判例
）。本件再審原告以再審被告於前訴訟程序中未經合法代理，據
以提起再審之訴，依上說明，為無理由。又股份有限公司之董事
長或總經理在執行職務範圍內，均得單獨為公司之法定代理人，
此觀公司法第八條、第二百零八條第三項之規定自明。本件再審
被告於前訴訟程序之第二審，原以其總經理石燦明為法定代理人
，嗣於九十四年一月七日選任石燦明為董事長，同時變更總經理
為甲○○，衡之前述規定，即難謂石燦明已不具法定代理人之身
分。是甲○○於前訴訟程序第二審更審中出具授與特別代理權之
委任狀委任李勝雄律師為訴訟代理人（原法院上更(一)字卷二六頁
），即不生當然停止訴訟問題。則於再審原告提起第三審上訴後
，再審被告之法定代理人甲○○另具狀聲明承受訴訟（更正法定
代理人）（本院九十六年度台上字第一二二八號卷五九頁），原
確定判決當事人欄逕予改列甲○○為法定代理人，於法殊無違誤
。不因原確定判決疏未載明其改列之理由，即指為再審被告未經
合法代理。再審原告據以提起再審之訴，自非有理。次按解釋意
思表示原屬事實審法院之職權。原確定判決就事實審法院依其解
釋契約意思表示之職權行使所確定之事實，而為法律上之判斷，
縱其解釋意思表示為不當，亦不生適用法規顯有錯誤問題。再審
原告主張前訴訟程序第二審判決謂違法放貸、違法投資、買盤違
約交割均與員工不忠實行為無關，且漏未論述在先之員工不忠實
行為與在後之董事犯罪行為所生之損害，能否發生同一損害等情
而為再審原告不利之認定，經核均屬事實審法院就契約關於「員
工不忠實行為」之解釋及認定事實之職權行使，尚無適用法規顯
有錯誤可言。再審原告徒執前詞，提起再審之訴，指摘原確定判
決不當，求予廢棄，非有理由。
據上論結，本件再審之訴為無理由。依民事訴訟法第七十八條，
判決如主文。
中　　華　　民　　國　九十六　年　　九　　月　 二十 　日
                      最高法院民事第四庭
                          審判長法官  蘇　茂　秋
                                法官  陳　碧　玉
                                法官  吳　謀　焰
                                法官  劉　靜　嫻
                                法官  張　宗　權
      本件正本證明與原本無異
                                      書  記  官
中　　華　　民　　國　九十六　年　　十　　月    四    日
                                                      Ｋ
